臺灣臺南地方法院民事判決　　　　　　　94年度簡上字第99號
上　訴　人　乙○○
　　　　　　甲○○
　　　　　　戊○○
　　　　　　丙○○
共　　　同
訴訟代理人　己○○
被上訴人　　台南市政府
法定代理人　丁○○
訴訟代理人　蘇文奕律師
上列當事人間請求給付租金事件，上訴人對於民國94年3月30日
本院台南簡易庭93年度南簡字第1793號第一審判決提起上訴，經
本院於94年8月2日言詞辯論終結，判決如下：
    主  文
上訴駁回。
第二審訴訟費用由上訴人乙○○、甲○○、戊○○、丙○○依序
按百分之五十一、百分之十二、百分之十二、百分之二十五負擔
。
    事  實
甲、上訴人方面：
一、聲明：求為判決：
  (一)原判決廢棄。
  (二)被上訴人在第一審之訴駁回。
  (三)第一、二審訴訟費用由被上訴人負擔。
二、陳述：除與原判決記載相同者，茲引用之外，補稱：
  (一)按判決不適用法規或適用不當者，為違背法令，民事訴訟法
    第468條定有明文。稱租賃者，謂當事人約定一方以物租與
    他方使用、收益，他方支付租金之契約，民法第421條第1項
    定有明文。租賃既係特定當事人自行締結之債權契約，對於
    契約必要之點即租賃物與租金有具體而確定之意思表示一致
    ，始能謂成立租賃契約（最高法院81年度台上字第676號、8
    1年度台上字第884號判決參照）。又按代理人於代理權限內
    ，以本人名義所為之意思表示，直接對本人發生效力，民法
    第103條定有明文。
  (二)原判決以海安路臨時綜合商場之攤商（本件上訴人係其中之
    一）於向台南市政府陳情取得本件坐落台南市○○區○○段
    46地號之系爭土地興建商場過程中，臨時建照及臨時使用執
    照之取得，均係由訴外人黃石紅居間與台南市政府協調，故
    訴外人黃石紅可認定係全體攤商之代理人，其代理權之效力
    及於上訴人。然查：黃石紅有代理權，其本身即可與台南市
    政府簽立租賃契約，台南市政府又何必多此一舉，分別要求
    與557位商戶成立個別租約？再則，黃石紅所簽立之切結書
    ，亦未言明其願繳租金是代理全體商戶，僅是言明一個月內
    「督促」各攤位出具個別切結書，如此之認定，未有法律依
    據，實有違背法令。
  (三)觀於租金之計算，台南市政府係以其所提供之系爭土地，每
    期應向攤商們收取新台幣（下同）5,217,419元之租金，再
    除以557位商戶，因之每位商戶每期應繳9,367元，然攤商使
    用之面積分為六坪及十坪兩種，如此大小使用面積之不同，
    卻必需支付相同之租金，顯然上訴人與被上訴人之間關於租
    金數額，兩造之間的意思表示根本未有合致，因此租金是租
    賃契約的必要之點未有合意，上訴人與被上訴人間的租賃契
    約難謂已成立。而原判決僅以被上訴人所提省政府於83 年7
    月29日以八三府財五字第六三一五二號函文訂定「台灣省有
    基地租金率調整方案」為租金之依據，即謂兩造就租金已達
    成合意，實判決有違法。
三、證據：除援用第一審所提證據外，另補提刑事告訴狀。
乙、被上訴人方面：
一、聲明：
  (一)駁回上訴。
  (二)第二審訴訟費用由上訴人負擔。
二、陳述：除與原判決記載相同者，茲引用之外，補稱：
    按使用租賃為諾成契約，一造約明以某物租與相對人使用，
    其相對人約明支付租金，即生效力，此最高法院19年上字第
    343號著有判例明文。而租賃關係之成立不以租金給付數額
    確定為必要，亦有最高法院86年上字第1326號判決意旨可資
    參照。經查：
  (一)上訴人均曾個別出具切結書予被上訴人，承諾願意繳納所使
    用系爭土地之租金，顯見兩造間確有租賃關係無訛。
  (二)依土地法第105條準用第97條第1項規定，可知法律已明文規
    定租金之上限。而台灣省政府既訂有「台灣省省有基地租金
    率」，且出租系爭省有地之被上訴人既兼地方行政機關之地
    位，於客觀上應可預期被上訴人將遵照上開法令規定辦理，
    故系爭租賃關係之租金數額客觀上亦屬可得確定，否則上訴
    人豈願切結承諾願繳租金呢？再者，兩造就租金之數額確有
    意思表示合致乙節，參酌證人葉泉林於另案之證詞：「（租
    金之收取如何決議？如何計算？）依照省政府向我們收取系
    爭土地的租金而依攤商戶數向攤商平均收取」、「（你向黃
    石紅表示收取租金，他是否有同意？）就是他同意，所以才
    簽八十三年那張切結書的」等語，益足徵之。
  (三)綜上所述，兩造於租賃之意思表示合致時，不僅業已約明應
    給付租金，且租金之數額於客觀上亦屬可得確定，參前揭最
    高法院判例意旨，兩造間之租賃關係應認業已成立。
  (四)上訴人辯稱攤商使用面積有二坪、六坪、十坪不等，租金卻
    由全體557個攤位平均分擔，有失公平云云。然系爭商場攤
    位使用面積固有不一，然使用土地之對價與使用土地面積並
    非有必要關連性，蓋使用之土地面積雖有不同，而租賃雙方
    如就租金數額能達成合意，亦無不可，亦即被上訴人既已提
    供系爭土地供上訴人設置攤位，即應認業已依約提供合於使
    用狀態之租賃物供上訴人使用，且上訴人復已切結願意繳納
    租金，而租金之數額於客觀上亦屬可得確定，足見雙方就租
    金數額業已合致，則攤商間所使用之面積是否相同，對於租
    賃關係之存在，應不生影響。
三、證據：援用第一審所提證據。
    理　　  由
一、本件被上訴人起訴主張：其於82年間，為開闢海安路地下街
    ，拆除道路預定地上之攤販，經攤商陳情要求被上訴人提供
    土地供其自費興建商場，遂由被上訴人提供系爭土地，出租
    與攤商興建「海安路臨時綜合商場」，租金數額之計算依照
    前臺灣省政府所規定租金計算方式核收，自85年7月以後，
    按當期土地申報地價總額及年租金率計算，並由攤商平均分
    攤，租金繳納方式，則由被上訴人開單，並由攤商於每年一
    月、七月分二期持向被上訴人繳納，每年應繳之租金數額為
    10,434,690元，由557個攤位平均分擔，每一攤位每年應繳
    之租金數額為18,734元，每期應繳租金數額為9,367元，上
    訴人為「海安路臨時綜合商場」攤商之一，向被上訴人承租
    如原審附表一所示之商場攤位一至四個不等，惟其自88年1
    月1日起至92年12月31日止，分別應繳納租金，上訴人丙○○部分為187,340元、上訴人戊○○為93,670元、上訴人乙○○為374,680元、上訴人甲○○為93,670元，卻迄未繳交
    ，爰依租賃契約之法律關係，請求上訴人如數給付，並自繳
    納期限屆滿翌日起給付遲延利息等語。
二、上訴人則抗辯：其原為海安路沙卡里巴商家，因海安路地下
    街工程被徵收，被上訴人同意無償借用系爭土地供安置，由
    商家自費興建「海安路臨時綜合商場」。第三人黃石紅並非
    攤商代理人，並無權代理上訴人出具切結書，與被上訴人訂
    立租賃契約，兩造間就租金之數額始終未達成意思表示一致
    ，租賃契約未成立。且商戶就系爭土地使用面積分別有二坪
    、六坪、十坪不等，使用者應僅就使用面積付費，被上訴人
    卻以系爭土地面積應付之使用補償費全額由全部商戶平均分
    擔，其收費顯失公平等語。
三、兩造不爭執之事實：
  (一)被上訴人於82年間，為開闢臺南市○○路地○街商場，乃拆
    除海安路預定道路用地上之攤販，經攤商組成「臺南市○○
    路自救委員會」，由該委員會主任委員即訴外人黃石紅、總
    幹事即訴外人陳順治代表全體攤商陳情要求被上訴人提供土
    地供渠等自費籌資興建臨時攤販集中商場繼續營業，被上訴
    人遂提供中華民國所有、教育部為管理人之系爭土地予攤商
    興建系爭商場（原審卷30頁土地登記謄本、82頁自救委員會
    陳情書、83頁被上訴人82年7月15日八二南市工土字第九三
    二五八號函覆內容）。
  (二)被上訴人以83年8月9日南市工土字第二五九四八號函核准系
    爭商場之臨時使用執照（原審卷84頁）。
  (三)黃石紅於82年10月4日出具承諾書，表明接受被上訴人提供
    系爭土地及文中四十一號土地作為臨時商場及停車場使用。
    黃石紅復於83年8月3日代表全體商場攤戶，簽立切結書一份
    予被上訴人（原審卷86頁附切結書）。
  (四)系爭商場共規劃有557個攤位，上訴人丙○○使用系爭土地
    上系爭商場內編號339－402號、339－403號攤位，上訴人丙○○本人並曾於84年9月15日簽立切結書二份（原審卷38－
    41頁）。
  (五)上訴人戊○○使用系爭土地上系爭商場內編號339－425號攤
    位，上訴人本人並曾於84年12月13日簽立切結書一份（原審
    卷42－43頁）。
  (六)上訴人乙○○使用系爭土地上系爭商場內編號339－471號、
    339－480號、339－503號攤位，上訴人本人並曾簽立切結書
    三份（原審卷46－51頁）；另339－504號攤位原由陳來興使
    用，並簽有切結書（原審卷52－53頁），嗣該攤位於86年讓
    渡予上訴人乙○○，上訴人乙○○並就339－504號攤位另於
    86年1月14日再出具切結書一份（原審卷185－186頁）。
  (七)上訴人甲○○使用系爭土地上系爭商場內編號339－549號攤
    位，上訴人本人並曾於84年9月20日簽立切結書（原審卷62
    －63頁）。
四、被上訴人主張兩造間已成立租賃契約，請求上訴人給付88年
    1月1日起至92年12月31日止之租金及遲延利息等情，為上訴
    人所否認，並以前揭情詞置辯。則本件應審究者為兩造間就
    上訴人等四人使用如原審附表一所示之系爭商場攤位，有無
    租賃契約存在。
    經查：
  (一)由被上訴人以82年7月15日八二南市工土字第九三二五八號
    函覆攤商之陳情書所示，同意提供「文中４５」、「文小４
    １」土地，且記載應出具切結書，切結「本基地所搭建之
    任何地上、下物於地下街工程全部完成後無條件拆除，並遷
    至地下街繼續營運及如有未盡事宜，願依照市府函文辦理，
    絕無議異。．．．該所需一切費用由商戶全數支付。」等
    語，並經訴外人即台南市○○路自救委員會主任委員黃石紅
    於82年10月4日出具之承諾書所示「願於地下街工程全部完
    成後或學校欲設立時，自行將所搭建於該土地上任何建物無
    條件拆除」等語，確未記載任何租賃或租金之字義，足認被
    上訴人於82年間提供系爭土地供上訴人等商戶使用之初，確
    未約定有關租金或租賃等事宜。故上訴人辯稱兩造於協議使
    用土地之初，確無約定租賃關係，固非無據。
  (二)然嗣經被上訴人函請前教育廳以借用方式安置海安路被拆除
    戶時，前教育廳以借用系爭土地與「各級政府機關互相撥用
    公用不動產之有償劃分原則」等規定不符，不同意無償借用
    ，應辦理「有償租用」或「有償撥用」等語函覆，遂由訴外
    人即自救委員會主任委員黃石紅，於83年8月3日出具切結書
    ，切結書內容為「本人黃石紅代表全體商戶於文中４５學校
    用地內興建海安路臨時綜合商場，因申請臨時使用執照需要
    ，承諾於該商場攤位編定後一個月內督促各攤位繳交切結書
    ：切結內容為一願繳交所使用土地租金。二如不繳交海安路
    地下街預收租金者，絕不進入本商場營業，並願將該店舖交
    由台南市政府全權處理絕無異議。三於海安路地下街完成或
    該地欲建校時願無條件自行拆除本商場之所有地上物，並交
    回土地，逾期不拆者，同意由台南市政府強制拆除，並願負
    擔所需拆除費用，絕無異議」等語；嗣被上訴人以83年8月
    9日以南市工土字第二五九四八號函發給臨時建築使用執照
    ，兩造就此部分事實並無爭執，已如前述。
  (三)按稱租賃者，謂當事人約定，一方以物租與他方使用收益，
    他方支付租金之契約；不動產之租賃契約，其期限逾一年者
    ，應以字據訂立之，未以字據訂立者，視為不定期限之租賃
    ；民法第421條第1項、第422條分別定有明文，足認不動產
    租賃契約並不以訂立正式書面為必要。經查：
    (1)上訴人於前揭日所簽定之上開切結書，已分別載明關於借
      用文中四五學校用地內興建之海安路臨時綜合商場如原審
      附表一所示之商場攤位編號等攤位，承諾願繳交所使用土
      地租金．．．於海安路地下街完成或該地欲建校時，應無
      條件自行拆除本商場之所有地上物並交回土地等語，其雖
      於切結書之首記載「借用」二字，惟其切結內容中已明示
      「願繳交使用土地租金」，是就所使用系爭商場中之特定
      攤位、租賃期間及應繳交使用土地之租金等契約必要之點
      ，其意思表示已合致。上訴人以攤位面積分為二坪、六坪
      、十坪不等，兩造未就使用面積特定，抗辯租賃標的物未
      特定云云。然上訴人於切結書中已就所使用之土地編號、
      攤位區域、編號等為明確記載，其租賃標的物已然特定，
      至其租金之計算方式雖未併予記載，然此與租賃標的物之
      特定無涉。
    (2)再依土地法第105條準用第97條第1項規定，城市地方土地
      之租金，以不超過土地申報總價額年息百分之十為限，可
      知法律已明文規定土地租金之上限，又台灣省政府於83年
      7 月29日並以八三府財五字第六三一五二號函訂定「臺灣
      省省有基地租金率調整方案」，復明定臺灣省省有基地每
      年之租金率，不分使用分區，一律按收租當期土地申報地
      價年息百分之五計收，且符合列舉優惠事項者，並按應繳
      租金率以六折計收；則出租上開土地之被上訴人既兼地方
      行政機關之地位，於客觀上應可預期將遵照上開法令規定
      辦理，故兩造就租金數額，於客觀上已屬可得確定。
    (3)上訴人另以被上訴人就租金之計算係片面以全部土地面積
      應付之使用補償費，由全體攤商五百五十七戶平均分攤，
      抗辯兩造就租金數額未達成合意云云，惟系爭商場係由全
      體商戶集資興建後分配各該專用之特定攤位，而商場既供
      營業使用，其使用系爭土地範圍並非僅限於各該專用之攤
      位，尚包含商場之道路、停車場等與使用上不可分離之公
      用部分，被上訴人依上開法令計算使用系爭土地應支付租
      金之數額，再依攤位數計算各攤位應給付之租金數額，應
      在各商戶可得預期之範圍，且之前亦已有其他多數商戶依
      此計算方法給付租金，是上訴人抗辯兩造就租金數額並未
      達成合意，顯不足採。
  (四)上訴人另以黃石紅之權限僅限於商場之興建及將來之管理、
    維護，商戶並未授與黃石紅得與被上訴人訂立租賃契約之代
    理權，抗辯黃石紅於83年8月3日對被上訴人所出具切結書，
    其效力不及於上訴人。惟上訴人依黃石紅上開切結書之內容
    ，已分別出具切結書（如前述不爭執事項(四)－(七)），表明使
    用系爭土地興建商場、所使用之特定攤位、願繳交所使用土
    地租金及使用終期等語，並至法院辦理認證，已見前述，被
    上訴人對上開切結書之真正亦不爭執，兩造間租賃契約既據
    以成立，上訴人猶爭執黃石紅於83年8月3日出具之切結書屬
    無權代理，並無實益。從而，被上訴人主張兩造間成立租賃
    契約，堪可採信。
  (五)上訴人復以被上訴人前任法定代理人即市長施治明、張燦鍙
    均以政策性之安置不能失信於民，而自行編列預算向教育部
    繳納使用土地補償費，足可證明被上訴人係無償提供土地供
    上訴人使用，但現任市長卻以之前商戶出具之切結書、協調
    會議記錄、支付命令等違反誠信原則下之產物，認為兩造租
    賃關係成立，依法訴追，前開文件於法律上之效力顯有瑕疵
    等語。惟查，被上訴人縱曾編列預算向教育部繳納使用系爭
    土地之使用補償金，亦僅證明系爭土地之管理者即前教育廳
    從未同意無償提供系爭土地予被上訴人使用，被上訴人縱未
    能向各攤商如數收取系爭土地之租金，仍應逐年編列預算繳
    交使用土地之補償金，充其量僅能解為係屬墊繳之性質，尚
    不能據此認定被上訴人已有免除上訴人繳交本件租金之意思
    ；又上述切結書均係上訴人本人簽立，上訴人亦均不否認，
    自難認有何法律上瑕疵，是上訴人此部分抗辯，亦無足採。
五、按給付有確定期限者，債務人自期限屆滿時起，負遲延責任
    ，而遲延之債務，以支付金錢為標的者，債權人得請求依法
    定利率計算之遲延利息，民法第229條第1項、第233條第1項
    分別定有明文。被上訴人主張系爭土地租金數額之計算，係
    依照前台灣省政府所規定租金計算方式核收，自85年7月起
    ，按當期土地申報地價總額（承租面積為38,647平方公尺，
    當期申報地價為每平方公尺9,000元）及年租金率計算（即
    不分使用分區，一律按收租當期土地申報地價年息百分之五
    計算後六折計收），並由各攤商依承租之攤位數（共規劃55
    7個攤位）平均分攤，租金繳納方式，則由被上訴人開單，
    並由攤商於每年一月、七月分二期持向被上訴人繳納，即一
    月係繳交前年度七月至十二月份租金，七月係繳交當年度一
    至六月份租金，故上開「海安路臨時綜合商場」每年應繳之
    租金數額為10,434,690元，由557個攤位平均分擔，每一攤
    位每年應繳之租金數額為18,734元，每期應繳租金數額為9,
    367元，上訴人向被上訴人承租系爭土地使用之攤位如原審
    附表一所示，自88年1月1日起至92年12月31日止，上訴人丙○○應繳之租金187,340元（二個攤位）、上訴人戊○○應
    繳之租金93,670元（一個攤位）、上訴人乙○○應繳之租金
    374,680元（四個攤位）、上訴人甲○○應繳之租金93,670
    元（一個攤位），迄未繳交，有被上訴人提出之地價謄本、
    臺灣省政府公報八十三年秋字第二十九期所載台灣省政府83
    年7月29日八三府財五字第六三一五二號函、租金計算式各
    一件可據，而上訴人對於迄未繳租一事亦不爭執，則被上訴
    人訴請上訴人如數給付租金，並各按原審附表所示租金額各
    自原審附表所載利息起算日起至清償日止，按年息百分之五
    計算之法定遲延利息，自屬有據。
六、從而，被上訴人本於租賃契約之法律關係，請求上訴人丙○○給付187,340元、上訴人戊○○給付93,670元、上訴人乙○○給付374,680元、上訴人甲○○給付93,670元，及各按
    原審附表所示租金額各自原審附表所載利息起算日起至清償
    日止，按年息百分之五計算之法定遲延利息，即有理由，應
    予准許。原審判命上訴人如數給付，並依職權宣告假執行，
    於法並無違誤。上訴意旨指摘原判決不當，求予廢棄改判，
    為無理由，應駁回其上訴。
七、本件事證已臻明確，兩造其餘主張及舉證，與本院上開論斷
    無涉，爰不予一一贅述，附此敘明。
八、據上論結，本件上訴為無理由，依民事訴訟法第436條之1第
    3項、第449條第1項、第78條、第85條第1項但書，判決如主
    文。
中　　華　　民　　國　　94　　年　　8 　　月　　16　　日
                  民事第三庭    審判長法　官　張季芬
                                      法　官　郭貞秀
                                      法　官　蔡孟珊
以上正本證明與原本無異。
如對本判決上訴，須於判決送達後20日內向本院提出上訴狀，
同時表明上訴理由；如已於本判決宣示後送達前提起上訴者，應
於判決送達後10日內補具上訴理由（均須按他造當事人之人數附
繕本）。
中　　華　　民　　國　　94　　年　　8 　　月　　18　　日
                                書記官　謝育錚
